【裁判字號】    98,訴,195
【裁判日期】    990420
【裁判案由】    偽造有價證券等
【裁判全文】
臺灣臺東地方法院刑事判決               98年度訴字第195號
公  訴  人  臺灣臺東地方法院檢察署檢察官
被      告  丁○○
上列被告因偽造有價證券等案件，經檢察官提起公訴（98年度偵
緝字第99號），本院判決如下：
    主  文
丁○○犯業務侵占罪，處有期徒刑柒月；又犯詐欺取財罪，處有
期徒刑貳月；又犯偽造有價證券罪，處有期徒刑壹年柒月，未扣
案以丁○○、戊○○為共同發票人，面額新臺幣拾萬元，發
票日為中華民國九十六年七月二日，票號JC六九七七二七號本票
上之戊○○為共同發票人部分沒收。應執行有期徒刑貳年。未扣
案以丁○○、戊○○為共同發票人，面額新臺幣拾萬元，發
票日為中華民國九十六年七月二日，票號JC六九七七二七號本票
上之戊○○為共同發票人部分沒收。
    犯罪事實
一、丁○○自民國95年5月間起至97年2月25日止，以每個月新臺
    幣（下同） 3萬元之月薪，受僱於乙○○，在乙○○經營之
    臺東縣臺東市○○○路 220號「鉅光廣告社」擔任廣告師傅
    之工作，負責製作廣告看板及收取貨款，為從事業務之人，
    因嗜打沉迷於電動賭博機具，缺錢花用，意圖為自己不法之
    所有：
(一)、先後於附表所示之時間，向「鉅光廣告社」之客戶東成通信
    等7家收取貨款總計69,180元後，將上開業務上所持有之款
    項侵占入己花用一空。
(二)、又於97年1月10日，在上址「鉅光廣告社」，向出納兼會計
    己○○佯稱欲先行支領部分款項，以便向「成將專業音響行
    」購買音響設備制作廟會神轎之不實事項，己○○信其所言
    交付4,000元，丁○○得手後將該筆款項供作私用，且明知
    實際上並未以之作為定金交付「成將專業音響行」，竟向不
    知情之「成將專業汽車音響行」老闆甲○○要求開立「已付
    4,00 0元、餘款12,000元、總價16,000元」之估價單，持向
    己○○誆稱其請領之4,000元全數作為定金等語，圖以掩飾
    不法，以此詐術方式詐得4,000元。嗣於同月18日上午某時
    ，「成將專業音響行」老闆娘翁淑玲來店請款，表示未曾自
    丁○○處收受任何貨款，始悉上情。
二、丁○○另自96年6月間起，先後向乙○○借款多次，累計積
    欠多達33萬元借款未還，經一再追討，為擔保未來履行債務
    之用，竟基於偽造有價證券之犯意，於同年7月2日某時，在
    臺東市區不詳處所，未經其父戊○○之同意，擅自在發票人
    欄偽造「戊○○」之簽名及捺印指紋各1枚合計2枚署押，表
    示戊○○本人擔任共同發票人之意思，簽發票號JC697727號
    及票面金額33萬元之本票1張偽造之，旋將該偽造之本票交
    付乙○○以擔保上開借款而行使，足以生損害於戊○○及乙○○。
三、案經乙○○訴由臺東縣警察局臺東分局報請臺灣臺東地方法
    院檢察署檢察官偵查起訴。
    理  由
壹、證據能力部分：
一、按被告以外之人於審判外之陳述雖不符刑事訴訟法第159條
    之 1至之4等4條之規定，而經當事人於審判程序同意作為證
    據，法院審酌該言詞陳述或書面陳述作成時之情況，認為適
    當者，亦得為證據；當事人、代理人或辯護人於法院調查證
    據時，知有刑事訴訟法第159條第1項不得為證據之情形，而
    未於言詞辯論終結前聲明異議者，視為有前項之同意，同法
    第159條之5定有明文。立法意旨在於傳聞證據未經當事人之
    反對詰問予以核實，原則上先予排除。惟若當事人已放棄反
    對詰問權，於審判程序中表明同意該等傳聞證據可作為證據
    ；或於言詞辯論終結前未聲明異議，基於尊重當事人對傳聞
    證據之處分權，及證據資料愈豐富，愈有助於真實發見之理
    念，且強化言詞辯論主義，使訴訟程序得以順暢進行，上開
    傳聞證據亦均具有證據能力。本案判決下列所引用之各該被
    告以外之人於審判外之陳述（包含書面陳述），性質上均屬
    傳聞證據，檢察官、被告、辯護人迄本院言詞辯論終結前，
    均未主張有刑事訴訟法第159條第1項不得為證據之情形，本
    院審認上開證據作成時之情況，認應無違法或不當情事，與
    本案待證事實間復具有相當之關聯性，以之作為證據應屬適
    當，依刑事訴訟法第 159條之5第2項之規定，均有證據能力
    ，合先敘明。
二、次按依照刑事訴訟法第158條之3之規定，證人、鑑定人依法
    應具結而未具結者，其證言或鑑定意見，不得作為證據。本
    件告訴人乙○○於98年6月17日偵查中所為之證詞，未經依
    法具結，又別無其他拒絕證言之理由，此部分所為之證詞，
    並無證據能力。
貳、認定本案犯罪事實所憑之證據及理由：
一、訊據被告丁○○固坦承有收受己○○交付之4000元；積欠乙○○33萬元之借款，以其父戊○○簽名偽造本票之情，惟矢
    口否認前揭業務侵占、詐欺之犯行，並辯稱與乙○○為合夥
    關係，所收每一筆貨款均有交回公司，作為業務使用，且向
    己○○請領之4,000元雖沒有買音響，惟係向己○○表示要
    買燈泡製作廟會神轎，燈泡收據也有交給己○○，伊未侵占
    或詐騙云云。
二、惟查，本案犯罪事實有下列之證據可證：
(一)、被告於98年6月1日及同年月17日偵訊時、本院98年10月14日
    準備程序所為不利於己之供述：
    上開犯罪事實欄第二點所示之偽造有價證券事實，且係在本
    票寫好後交給告訴人，被告在寫的時候，告訴人並不在場等
    語（見偵緝字第99號第15、41頁、本院卷第38頁）。
(二)、證人即告訴人乙○○於97年12月30日、98年3月5日檢察事務
    官詢問：
    上開犯罪事實欄第一點之(一)、(二)及第二點所示之事實（見交
    查字第181號第13至17頁、67頁）。
(三)、證人己○○於98年3月5日檢察事務官詢問、98年6月17日偵
    查中及本院98年12月2日、99年3月24日審理中具結之證言：
    上開犯罪事實欄第一點之(一)及(二)所示之事實，且被告簽訂聲
    明書時，未見簽發本票等語（見交查字第181號第68、69頁
    ；偵緝字第99號第37至39；本院卷第166頁背面至第167頁）
    。
(四)、證人甲○○於98年6月17日偵訊及本院99年3月24日審理中具
    結之證言：
    被告於估完價後，要求證人甲○○在估價單上記載「已付4,
    000元」，惟實際上並未交付該筆定金之事實（見偵緝字第
    99號第37、43頁；本院卷第161頁背面至第165頁）。
(五)、證人即告訴人之妻辛○○於98年7月3日偵訊及本院98年12月
    2日、99年3月24日審理中具結之證言：上開犯罪事實欄第一
    點之(二)所示之事實（見偵緝字第99號第53至56頁；本院卷第
    72至74頁、第165頁背面至第166頁）。
(六)、證人即被告之父戊○○於98年1月21日檢察事務官詢問及同7
    月3日偵訊具結之證言：
    證人戊○○事先不知，事後亦未同意被告在本票上代簽其名
    擔任共同發票人之事實（見交查字第181號第28至30頁、85
    頁；偵緝字第99號第58至60頁）。
(七)、證人庚○○（即鉅光廣告社第一任會計）於本院99年3月24
    日審理中具結之證言：
    上開犯罪事實欄第一點之(一)及(二)所示之事實（見本院卷第
    168至172頁 ）
(八)、侵占清單1紙、送貨單3張、估價單12張、現金簿冊及銷貨簿
    冊：
    被告侵占東成通信等客戶之款項明細之事實（偵字第2438號
    卷第3頁；交查字第181號卷第70至83頁、85頁）。
(九)、估價單、支出證明單及免用統一發票收據各1張：
    被告向會計張秀鳳領取4,000元，向並向「成
    將專業音響行」老闆甲○○要求開立「已付4, 000元」之估
    價單之事實（交查字第181號第84、85頁）。
(十)、被告書立證明書及聲明書各1份：
    被告因沈溺電動遊藝場，致遭告訴人解僱之事實（偵字第
    2438號第2頁；交查字第181號第86、87頁）。
(十一)、被保險人投保資料表1份：
    告訴人為受僱之被告投保勞工保險之事實（偵緝字第99 號
    第48頁）。
(十二)、本票影本1份：
    本票上共同發票人欄之「戊○○」簽名及指印各1枚係被告
    偽造之事實（交查字第181號第22、50頁）。
三、對於被告之辯解不可採之理由
(一)、被告前後之辯解不一，難以令人採信：
    關於詐欺部分：於偵查中供陳：「詢問結果一套（音響）要
    價16000元，這16000元是由公司支付」、「我跟己○○領了
    16000元，在整筆交給成將音響的男老闆。」（偵緝字第99
    號第14頁）、「這4000元我確實有付給成將老闆」、「我忘
    記了（指是否有將4000元付給成將老闆）」（偵緝字第99號
    第41頁）。於本院審理中則表示：4000元部分雖沒有去買音
    響，但是去買燈泡，我有向己○○表示買燈泡是要製作廟會
    神轎，燈泡收據也有交給己○○云云（見本院卷第38頁）。
(二)、被告辯稱：所收每一筆貨款均有交回公司，作為業務使用云
    云，揆諸上開證人乙○○、己○○、辛○○、庚○○等4人
    之證詞及侵占清單1紙、送貨單3張、估價單12張、現金簿冊
    及銷貨簿冊，亦無從為被告有利之認定。
(三)、被告於本院審理中亦坦認告訴人等係一筆一筆向業主核對確
    認（見本院卷第156頁背面）。
    綜上所述，被告以上開情詞置辯，遍閱卷內之證詞，尚乏憑
    證可為被告有利之認定，本件事證明確，被告上開犯行均堪
    以認定。
四、論罪與科刑：
(一)、按刑法上所謂業務，係指個人基於其社會地位繼續反覆所執
    行之事務，其主要部分之業務固不待論，即為完成主要業務
    所附隨之準備工作與輔助事務，亦應包括在內（最高法院七
    十一年臺上字第一五五０號判例意旨足參）。本案被告係在
    「鉅光廣告社」擔任廣告師傅之工作，負責製作廣告看板及
    收取貨款，為從事業務之人。
(二)、次按刑法第201條第1項之偽造有價證券罪，係以無製作權之
    人或雖曾獲授權，但逾越原授權範圍，而基於行使之意圖，
    以他人名義簽發有價證券為其構成要件（最高法院九十八年
    度臺上字第一九九０號判決參照）。查被告係戊○○之子，
    未經戊○○之同意或授權，偽簽戊○○之姓名及自行捺印指
    印在發票人欄，偽填金額、發票日於其上，同時將該本票持
    以交予告訴人以為清償擔保個人債務而行使之。核被告所為
    ，係犯刑法第336條第2項業務侵占罪、同法第339條第1項詐
    欺取財罪及同法第201條第1項偽造有價證券罪。其行使偽造
    有價證券之低度行為為偽造之高度行為所吸收，且偽造「戊○○」署押2枚（簽名及指印各1枚）亦為偽造有價證券之部
    分行為，均不另論罪。被告上開所犯業務侵占、詐欺取財及
    偽造有價證券等罪，犯意各別且罪名互殊，應予分論併罰。
(三)、復按行使偽造有價證券以使人交付財物，如果所交付者即係
    該證券本身之價值，則其詐欺取財仍屬行使偽券之行為，不
    另成立詐欺罪名（最高法院25年上字第1814號判例參照）。
    被告持系爭本票以清償擔保其個人債務而行使，其行為本身
    即含有詐欺罪質，並無另為詐欺取財犯行，故無由另行成立
    詐欺取財罪，併予敘明。
(四)、按刑事法若干犯罪行為態樣，本質上原具有反覆、延續實行
    之特徵，立法時既予特別歸類，定為犯罪構成要件之行為要
    素，則行為人基於概括犯意，在密切接近之一定時、地持續
    實行之複次行為，倘依社會通念，於客觀上認為符合一個反
    覆、延續性之行為觀念者，於刑法評價上，即應僅成立一罪
    。學理上所稱「集合犯」之職業性、營業性或收集性等具有
    重複特質之犯罪均屬之（最高法院98年台上字第73號判決參
    照）。又刑法上所稱業務之營業犯，係指以反覆同種類之行
    為為目的之社會的活動而言，屬於集合犯之一種，為包括一
    罪（最高法院95年台非字第318號判決意旨參照）。而刑法
    第336條第2項之業務侵占罪所稱之業務，在本質上亦具有反
    覆性，是被告所犯附表所示之時間之業務侵占犯行，應僅論
    以一罪。
(五)、另被告之前已予告訴人達成民事上之和解，只是礙於經濟上
    之因素無力依照條件履行，迄本案辯論終結前已陸續清償5
    萬元，且被告簽立本票之意，本在擔保，並無流通在外之意
    ，對金融秩序未生重大危害，告訴人本有意協助被告東山再
    起，無奈被告仍嗜打沉迷於電動賭博機具而出此下策，只希
    望被告能記取教訓，審此情狀，縱科以本罪法定最輕本刑即
    三年有期徒刑，猶嫌過重且失之苛酷，情輕而法重，在客觀
    上可堪憫恕，而足以引起一般社會大眾之同情，爰依刑法第
    59條之規定，就被告偽造有價證券罪部分酌減其刑。
(六)、爰審酌被告犯罪之動機、目的、手段，犯罪時所受之刺激及
    其品性、生活狀況、智識程度、犯罪所生之損害，及犯罪後
    雖已與告訴人達成民事和解，惟只清償5萬元等一切情狀，
    分別量處如主文所示之刑，並定其應執行之刑。
五、末按偽造之本票固應依刑法第205條規定宣告沒收，惟如發
    票人有二人以上，其中僅部分發票人係偽造，對於真正發票
    人部分並非無效，自不得沒收，而票據權利之行使與票據本
    身不能分離，於此情形法院為沒收之宣告時，僅諭知偽造部
    分（即偽造發票人部分）沒收即可，不得將該紙票據本體宣
    告沒收，而剝奪合法持有人對於真正發票人之權利（最高法
    院89年度臺上字第2017號判決參照）。故未扣案之JC697727
    號本票一紙，僅戊○○為發票人部分係屬偽造，應依刑法第
    205條之規定，不問屬於犯人與否，宣告沒收之（其上偽造
    之「戊○○」署押2枚（含簽名及指印各1枚，係包含在應沒
    收之本票內，無另行宣告沒收之必要）；至被告之署名既為
    真正，其為發票人部分仍屬有效之票據，自毋庸宣告沒收。
據上論斷，應依刑事訴訟法第299條第1項前段，刑法第201條第
1項、第336條第2項、第339條第1項、第51條第5款、第59條、第
205條，刑法施行法第1條之1，判決如主文。
本案經檢察官丙○○到庭執行職務。
中    華    民    國    99    年    4     月    20    日
                  刑事第二庭審判長法  官  李水源
                                  法  官  陳義忠
                                  法  官  林拔群
以上正本證明與原本無異。
如不服本判決應於判決送達後10日內向本院提出上訴狀，其未敘
述上訴之理由者並得於提起上訴後20日內向本院補提理由書 (均
須按他造當事人之人數附繕本)。
                                  書記官  洪幸如
中    華    民    國    99    年    4     月    20    日
附路本案論罪科刑法條全文
中華民國刑法第201條
意圖供行使之用，而偽造、變造公債票、公司股票或其他有價證
券者，處3年以上10年以下有期徒刑，得併科3千元以下罰金。
行使偽造、變造之公債票、公司股票或其他有價證券，或意圖供
行使之用，而收集或交付於人者，處1年以上7年以下有期徒刑，
得併科3千元以下罰金。
中華民國刑法第336條
對於公務上或因公益所持有之物，犯前條第1項之罪者，處1年以
上 7 年以下有期徒刑，得併科5千元以下罰金。
對於業務上所持有之物，犯前條第1項之罪者，處6月以上5年以
下有期徒刑，得併科3千元以下罰金。
前二項之未遂犯罰之。
中華民國刑法第339條
意圖為自己或第三人不法之所有，以詐術使人將本人或第三人之
物交付者，處5年以下有期徒刑、拘役或科或併科1千元以下罰金
。
以前項方法得財產上不法之利益或使第三人得之者，亦同。
前二項之未遂犯罰之。
附表
：被告業務侵占款項明細一覽表。
┌──┬──────────┬───────┬────┐
│編號│侵    占    時    間│客  戶  名  稱│侵占金額│
├──┼──────────┼───────┼────┤
│ 1  │96年6月間           │東成通信      │ 9,500元│
├──┼──────────┼───────┼────┤
│ 2  │96年6月間           │瑚仔檳榔      │ 4,000元│
├──┼──────────┼───────┼────┤
│ 3  │96年6月間           │全台          │ 8,000元│
├──┼──────────┼───────┼────┤
│ 4  │96年6月間           │雅宴          │ 5,000元│
├──┼──────────┼───────┼────┤
│ 5  │96年12月間          │海灣便利商店  │15,300元│
├──┼──────────┼───────┼────┤
│ 6  │96年12月間          │科士威        │ 5,000元│
├──┼──────────┼───────┼────┤
│ 7  │自96年6月 23日起至97│烤之鄉（即鄉饌│22,380元│
│    │年1月7日止          │）            │        │
├──┼──────────┴───────┼────┤
│ 8  │總                                計│69,180元│
└──┴──────────────────┴────┘

司法院資訊處製作；財團法人民間司法改革基金會備份。
